臺灣高等法院臺南分院刑事判決　　　100年度上易字第131號
上　訴　人　臺灣臺南地方法院檢察署檢察官
被　　　告　邱惠燕
上列上訴人因被告違反勞動基準法案件，不服臺灣台南地方法院
99年度易字第1599號中華民國100年1月11日第一審判決（聲請簡
易判決處刑案號：臺灣台南地方法院檢察署99年度偵字第7936號
），提起上訴，本院判決如下：
    主  文
上訴駁回。
    理  由
一、公訴意旨略以：被告邱惠燕為址設高雄市苓雅區○○○路18
    5號2樓之「梵爾企業社」即「斐亞登生物科技企業社」負責
    人，自民國96年10月2日起僱用郭芯為員工，在臺南市大
    潤發量販西門店之藏美專櫃擔任銷售人員，每月底薪為新臺
    幣（下同）17,450元，每月工作總時數208小時（依賣場營
    業時間分早、晚班），月休5日。被告明知郭芯已於96年6
    、7月間懷孕，竟於97年2月間起將設置在臺南區之專櫃銷售
    人員改為三人負責二專櫃，並自97年1月28日公告令郭芯
    自同年2月1日起調派至高雄中山門市，郭芯雖曾在97年1
    月30日寄發存證信函予被告即斐亞登生物科技企業社，表示
    不願接受上開調動，惟被告仍拒絕郭芯之申請，而於同年
    2月份班表中將郭芯分派至高雄中山門市及臺中文心門市
    工作，致郭芯之通勤費用及通勤時間大量增加，以致其實
    際可得薪資因而減少。因認被告涉嫌違反勞動基準法第51條
    規定，應依同法第78條之規定處罰云云。
二、按犯罪事實應依證據認定之，無證據不得認定犯罪事實；又
    不能證明被告犯罪者，應諭知無罪之判決，刑事訴訟法第
    154條第2項、第301條第1項分別定有明文；且認定不利於被
    告之事實須依積極證據，苟積極證據不足為不利於被告事實
    之認定時，即應為有利於被告之認定（最高法院30年臺上字
    第816號判例參照）。
三、公訴人認被告邱惠燕涉有違反勞動基準法罪嫌，無非以：(一)
    被告邱惠燕於本案偵訊時之供述；(二)證人郭芯於偵訊及另
    案民事訴訟程序中之陳述；(三)薪資明細表暨公司待遇及獎金
    制度規定；(四)人事異動通知及97年2月份排班表；(五)97年1月
    30日存證信函影本；(六)財團法人臺南勞資事務基金會勞資爭
    議協調紀錄影本；(七)97年2月4日存證信函影本；(八)臺南市政
    府勞資爭議調解申請書影本；(九)勞工保險被保險人投保資料
    表影本；(十)調動不利益變更比較表；(十一)高雄市政府營利事業
    登記證影本等情，資為論據。
四、訊據被告邱惠燕固供承其為址設高雄市苓雅區○○○路185
    號2樓之「梵爾企業社」即「斐亞登生物科技企業社」負責
    人，並自96年10月2日起僱用郭芯為員工，在臺南市大潤
    發量販西門店之藏美專櫃擔任銷售人員，每月底薪為17,450
    元，每月工作總時數208小時（依賣場營業時間分早、晚班
    ），月休5日，而其於97年2月間起將設置在臺南區之專櫃銷
    售人員改為三人負責二專櫃，並自97年1月28日公告令郭芯
    自97年2月1日起調派至高雄中山門市及臺中文心門市工作
    ，發布公告前其已知悉郭芯懷孕等事實，惟堅決否認有何
    前述違反勞動基準法第51條規定之情形，於原審辯稱：臺南
    門市改成三人二櫃的時候郭芯剛開始有口頭同意，但後來
    郭芯反悔，說沒有辦法接受臺南門市這種三人二櫃的班別
    ，因為郭芯指定要二人一櫃、早晚班這種班別，只有高雄
    門市有郭芯想要的班別，所以才將郭芯派往高雄中山門
    市上班，郭芯只有要求以原本的二人一櫃的方式工作，但
    是工作地點沒有一定要在臺南；伊未曾收到郭芯97年1月
    30日寄的存證信函；又將郭芯調職後，郭芯的新職務與
    其原本工作的性質相同，並沒有比較繁重，薪資部分反而比
    原來的多等語。於本院辯稱：九十六年當時公司在臺南地區
    的大潤發量販店有西門店、安平店兩個點，另外在家樂福量
    販店有仁德、中華各一個點。當時這四個點是二人一櫃，分
    成早晚班，後來因為有人離職，所以公司才會變更為三人二
    櫃，公司會幫員工排班，三個人之中只有一個人會跑二個點
    ，其她二個人就就固定一個點，三個人就變成月休十日，並
    上全天班（十二小時）。郭芯並不接受三人二櫃，就算是
    固定點的也不接受，而且她不接受調動，不去就職，她也不
    說。本來我們變更班別的時候事先有跟所有的員工溝通，全
    部的小姐都同意了，才改成那個班表，郭芯她本來說要接
    受三人二櫃，後來又變卦說不要。那時候她是要我們公司開
    立非自願離職證明書，她要去聲請六個月的失業給付，否則
    她要去告我們。九十六年底那時臺南地區有二個人離職，就
    是我們調動之前一個月左右，所以當時臺南地區的點有二組
    是三人二櫃。當時是因為整個大環境不好，所以我們的業績
    也不好，公司才沒有補人，但這樣員工的實際薪資也會比較
    高一點，公司會給員工一個班別津貼，就是每人三千元，而
    且因為上全天班，人數又比較少，也比較容易達到一個人十
    萬元的業績，就可以抽成三千元的業績獎金，如果達到二十
    萬元的業績的話，就可以抽八千元的業績獎金。如果調到高
    雄或台中，我們公司也會補貼交通、出差津貼；同時她每天
    通勤的交通費用，公司是採實支實付，而且我們也對她少排
    了五十多個小時的工作時數。結果她並沒有到高雄或台中，
    我們是事後才知道她又跑到原來的上班地點。我們的工作是
    專櫃人員，每個專櫃的工作性質都一樣等語。
五、經查：
甲、程序方面：
    本件卷附之供述及非供述證據，被告邱惠燕於本院準備程序
    及審理中，均表示同意有證據能力（見本院卷第18頁背面、
    第26頁），且本院審酌各該證據作成之情況，並無程序違法
    或有何意思不自由情形，復經原審及本院於審判期日就上開
    證據依法進行提示、調查、辯論，且與本案待證事實間復具
    有相當之關聯性，以之為本案證據並無不當，自得採為本件
    認定事實之基礎，故依刑事訴訟法第159條之5第1項規定，
    認有證據能力。
乙、實體方面：
  (一)前開被告邱惠燕供認之事實，核與證人郭芯證述之情節相
    符，並有前開檢察官提出之薪資明細表暨公司待遇及獎金制
    度規定、人事異動通知及97年2月份排班表、勞工保險被保
    險人投保資料表影本、高雄市政府營利事業登記證影本等文
    件附卷可稽，是被告為「梵爾企業社」即「斐亞登生物科技
    企業社」負責人，自96年10月2日起僱用郭芯在臺南市大
    潤發量販西門店之藏美專櫃擔任銷售人員，每月底薪17,450
    元，每月工作總時數208小時，月休5日。被告於97年2月間
    起將設置在臺南區之專櫃銷售人員改為三人負責二專櫃，並
    自97年1月28日公告令郭芯自同年2月1日起調派至高雄中
    山門市等節，可以認定。
  (二)勞工與雇主間之關係基本上屬於勞動契約關係，乃雇主與勞
    工約定，由勞工提供薪資，雇主提供勞務之契約。但因勞工
    於人格上、經濟上有從屬於雇主之特性，係經濟上處弱勢地
    位之勞動者，因而我國保障勞工權益，加強勞雇關係，促進
    社會與經濟發展，特制定勞動基準法，規定勞動條件最低標
    準，因此雇主與勞工所訂勞動條件，不得低於該法所定之最
    低標準。惟勞雇關係基本上仍有私法契約之性質，雇主與勞
    工於不違反強制或禁止規定之情形下，仍可依其自由意思訂
    定勞動契約，雇主發布之調職命令後，即改變原來與勞工約
    定之工作條件內容，勞工之權益即因此產生變動，若僅依一
    般契約自由理論觀之，勞工若不同意此變動條件，僅有與雇
    主終止勞動契約一途，對勞工之權益影響甚巨，因而勞動基
    準法第14條乃規定，若雇主違反勞動契約或勞工法令，致有
    損害勞工權益之虞者，勞工得不經預告終止勞動契約，並得
    依同法第17條之規定請求資遣費，因此我國實務判決多引用
    內政部於74年9月5日發布之74台內勞字第328433號函示之調
    動工作五原則，以作為判斷雇主是否有重大違反勞動契約之
    情事，然【非謂雇主將勞工調職，勞工對於調職之命令不同
    意，雇主仍不變更其調職命令者，雇主即違反勞動基準法第
    51條之規定】，蓋勞動基準法第51條規定：女工在妊娠期間
    ，如有較為輕易之工作，得申請改調，雇主不得拒絕，並不
    得減少其工資，乃『勞工』「主動提出」變更勞動條件，於
    此情形下依前述勞動契約基本上仍屬私法契約原則，雇主若
    不願意答應勞工之請求，將之調至較輕易之工作，則雇主原
    亦得請求與勞工終止契約，惟因我國勞動基準法為保障勞工
    之權益，乃於勞動基準法第51條明文限制雇主，於此情形不
    得拒絕勞工之請求，否則即應負刑事責任。核先敘明。
  (三)本件依檢察官起訴書記載之犯罪事實，乃被告將郭芯調派
    至高雄中山門市，而郭芯拒絕該調動，乃寄發存證信函表
    示拒絕，惟被告仍執意將郭芯調職，依前揭說明，檢察官
    起訴之事實縱全然屬實，然依前揭說明，【本件係被告主動
    將郭芯調職，郭芯『拒絕調動』，應屬被告調職是否合
    法之問題】，縱被告將郭芯調職有違內政部74年9月5日發
    布之74台內勞字第328433號函示之調動工作五原則，或雇主
    有重大違反勞動契約之情事，亦郭芯是否因此得不經預告
    終止勞動契約之問題，並請求資遣費之問題，雇主無須因此
    擔負勞動基準法第51條之刑事責任，彰彰明甚。
  (四)況經原審傳喚證人郭芯到庭具結後，其亦證稱：伊於公告
    前向被告表示想要留在臺南，並維持二人一櫃的班別，被告
    說這是因應大環境的改變，所以必須將臺南門市改成三人二
    櫃的班別，所以沒有接受伊的要求；收到公告後，伊是向公
    司反應要留在臺南，不接受調動，要留任原職，但『沒有向
    公司反應要留在臺南門市做三人二櫃的班別』，請公司調伊
    回臺南門市，實際上伊也不接受三人二櫃的班別，伊沒有跟
    公司具體表示要的工作內容為何，有說若公司無法依照原本
    的勞動條件讓伊上班，就請公司依照勞動基準法規定資遣等
    語（見99年度簡字第2228號卷第11至14頁）；另證人郭芯
    於本院到庭具結後，復證稱：「（後來公司為何要你去高雄
    、台中上班？）因為臺南這邊要改成三人二櫃，上班的時間
    要十三小時，當時我已經懷孕了，無法配合工作的時間，所
    以公司才會派我去高雄及台中。（當時的情況，你是向公司
    反應無法配合工作，或是向公司要求改派較為輕鬆的工作？
    ）我有在97年1月30日寄發存證信函給公司，我不接受調動
    ，依據勞基法的規定孕婦可以要求擔任較為輕鬆的工作，雇
    主不得拒絕；我是要求依原來的工作條件，留在原來的地方
    從事原來的工作。（二人一櫃的班改成三人二櫃的情形有無
    向你說明？）有的，資方說改成三人二櫃，每人每日上班十
    三小時，月休十日，薪資不變。」等語（詳本院卷第27頁）
    ，由此可知，郭芯在妊娠期間，僅單純拒絕公司之調動，
    並未向公司申請改調至較為輕易之工作。
  (五)再者，雇主違反勞動基準法第51條規定之前提，亦需雇主具
    備女工提出申請改調之工作內容，若雇主客觀上無從履行該
    勞動條件，縱使此種『無法履行』之情況為雇主惡意造成，
    亦係雇主有無重大違反勞動契約或其他勞工得以不經預告終
    止勞動契約之問題，仍非可因此情而課以雇主違反勞動基準
    法第51條之刑事責任。查本件被告公司於97年2月間，在臺
    南市所設之專櫃，確已改成『三人二櫃』之工作條件，並無
    郭芯要求之『二人一櫃』之上班條件，業經被告與證人郭
    芯一致供述在卷，因此被告客觀上並無郭芯要求之工作
    內容得以提供，則依前開說明，此亦為探究被告是否有惡意
    違反勞動契約之情事，而非論以被告勞動基準法第51條刑事
    責任之問題。
  (六)綜上所述，【被告之行為與被訴勞動基準法第51條之構成要
    件不符】，自難以該罪相繩，爰依法為無罪判決之諭知。
六、因此原審以不能證明被告犯罪，認不得以簡易判決處刑，逕
    依第一審通常程序，為無罪判決之諭知，核無不合，檢察官
    上訴意旨稱：不論被告變動台南門市之工作內容或將告訴人
    調至高雄及台中門市之工作內容觀之，其工作內容均已加重
    告訴人之負擔並實質減少其薪資，故告訴人向被告表示欲在
    台南門市從事原先之工作內容時，相較於之後之工作內容，
    其即有向被告申請改調較輕易工作之意思（此不論被告是否
    在台南門市有「二人一櫃」之工作可提供告訴人），並非僅
    單純拒絕公司之調動，是被告調動告訴人職務之行為，確與
    勞動基準法第51條之規定有違云云，尚非有理由，應予駁回
    。
據上論斷，應依刑事訴訟法第368條，判決如主文。
本案經檢察官蘇南桓到庭執行職務。
中    華    民    國   100    年    3     月    31    日
                  刑事第七庭    審判長法  官  李文福
                                      法  官  顏基典
                                      法  官  陳顯榮
以上正本證明與原本無異。
不得上訴。
                                      書記官  劉岳文
中    華    民    國   100    年    3     月    31    日